臺灣高等法院刑事判決　　　　　　　　 94年度上易字第696號
上　訴　人　臺灣宜蘭地方法院檢察署檢察官
被　　　告　甲○○　（改名為富啟福）
上列上訴人因被告藏匿人犯案件，不服臺灣宜蘭地方法院93年度
易字第484號，中華民國94年3月22日第一審判決（起訴案號：臺
灣宜蘭地方法院檢察署93度偵字第3098號），提起上訴，本院判
決如下：
    主  文
上訴駁回。
    理  由
一、公訴意旨略以：被告甲○○（改名為富啟福）明知陳學兵係
    大陸地區人民，屬未經許可入境而違反國家安全法之犯人（
    此部分由臺灣宜蘭地方法院檢察署另案偵查中），竟基於藏
    匿犯人、使之隱避之犯意，於民國93年9月25日20時許，駕
    駛車牌號碼WJ-5681號自用小客車，自桃園載送陳學兵欲至
    宜蘭縣南方澳接載陳學兵友人陳由梅至北部工作；俟於同日
    23時許，被告甲○○所駕駛自用小客車搭載陳學兵至宜蘭縣
    南方澳附近時，陳學兵即以行動電話聯絡現居宜蘭縣南方澳
    大陸地區船員岸置中心（下稱岸置中心）之陳由梅，並相約
    在岸置中心附近駝背橋等候，隨後陳由梅即未經許可而逕自
    岸置中心離開，然被告甲○○又明知陳由梅同為未經許可入
    境而違反國家安全法之犯人（此部分亦由臺灣宜蘭地方法院
    檢察署另案偵查中辦），竟復基於藏匿犯人、使之隱避之犯
    意，於同日23時30分許在陳學兵與陳由梅相約之宜蘭縣南方
    澳駝背橋下搭載陳由梅上車後即駕車沿途北上。嗣於翌日（
    即93年9月26日）凌晨0時30分許，在宜蘭縣頭城鎮○○路○
    段420號金面加油站前，為警攔停盤檢而當場查獲。因認被
    告甲○○涉犯刑法第164條第1項之藏匿人犯、使之隱避罪嫌
    。
二、公訴意旨認被告甲○○涉犯刑法第164條第1項之罪嫌，無非
    係依被告甲○○自承：其知悉陳學兵及陳由梅為大陸地區人
    民等語，再佐以證人陳學兵於偵查中結證：其係於93年2月
    中旬偷渡來臺等語，及證人陳由梅於偵查中結證：其乃大陸
    地區漁工，當時暫住宜蘭縣南方澳大陸地區船員岸置中心等
    語，為其主要論據。被告甲○○經合法傳喚未到庭辯解，其
    於原審法院訊問時固對案發當日其駕車搭載陳學兵自桃園至
    宜蘭南方澳附近後，即由陳學兵以行動電話聯絡陳由梅在駝
    背橋等候，隨後又搭載陳由梅北上而遭警查獲等情坦承無訛
    ，惟辯稱：其與陳學兵同在臺北林口寶佳建設公司工地工作
    而認識，但並非受雇於同一工頭，因陳學兵表示係因結婚來
    臺，故其認陳學兵為合法來臺工作之大陸地區人民；其不認
    識陳由梅，亦不知陳由梅現居岸置中心，事發當天陳學兵來
    電託其駕車自桃園前來宜蘭搭載友人北上，並可順便拿取一
    些海產，因其與陳學兵為朋友，故允諾陳學兵且未收取車資
    等語。
三、按犯罪事實應依證據認定之，無證據不得認定其犯罪事實，
    又不能證明被告犯罪者，應諭知無罪之判決，刑事訴訟法第
    154條、第301條第1 項分別定有明文。又按刑事訴訟法上所
    謂認定犯罪事實之證據，係指足以認定被告確有犯罪行為之
    積極證據而言，如未能發現相當證據或證據不足以證明，自
    不得以推測或擬制之方法，以為裁判之基礎，最高法院29年
    上字第3105號及40年臺上字第86號分別著有判例；認定不利
    於被告之事實，須依積極證據，苟積極證據不足為不利於被
    告事實之認定，即應為有利於被告之認定，更不必有何有利
    之證據，最高法院30年上字第816 號判例可資參照。次依最
    高法院40年臺上字第86號、76年臺上字第4986號判例意旨，
    認定犯罪事實，所憑之證據，雖不以直接證據為限，間接證
    據亦包括在內，然無論直接或間接證據，其為訴訟上之證明
    ，須於通常一般之人均不致於有所懷疑，而得確信其為真實
    之程度者，始得據之為有罪之認定，倘其證明尚未達到此一
    程度，而有合理性懷疑之存在時，即無從為有罪之認定，合
    先敘明。
四、經查，證人陳學兵自偵查至原審審理中皆結證稱：因甲○○
    在林口工地工作缺工人，故其工頭派其至工地幫忙甲○○約
    2 、3 天，遭警查獲前其仍與甲○○一同工作；甲○○知其
    因結婚來臺，但不知其係偷渡來臺，雖甲○○曾向其索討證
    件察看，惟經其推說證件不在身上而未果。93年9月25日下
    班後其與友人陳由梅聯絡，得知陳由梅已進港，便欲前來宜
    蘭探望陳由梅，但因不知如何至南方澳，遂邀甲○○一同成
    行，甲○○亦可順便帶回一些螃蟹。途中其與陳由梅經電話
    聯絡後，相約岸置中心附近橋下見面；隨後其與甲○○即在
    約定之駝背橋下等候，但未見陳由梅自岸置中心大門離開，
    甲○○應不知陳由梅未經許可私自離開岸置中心之事等語綦
    詳，經核與證人陳由梅自偵查至原審審理時結證：事發當日
    因陳學兵來電，其告知甫進港，可來宜蘭拿些漁貨，陳學兵
    始前來宜蘭；嗣陳學兵至南方澳時又來電，其便與陳學兵相
    約在岸置中心附近橋下等候。又其雖告知陳學兵其係未經許
    可私自離開岸置中心，但係以平潭當地話與陳學兵對談，甲
    ○○聽不懂，且自始至終均未與甲○○交談。另其雖知陳學
    兵也在臺灣，但不知陳學兵如何進入臺灣。當天搭乘甲○○
    駕駛之自用小客車僅欲出外遊玩，雖陳學兵曾徵詢其是否一
    起北上打工幾天，但因其仍須返回岸置中心領薪水而未允諾
    等語大致契合。綜觀證人陳學兵及陳由梅自偵查至原審審理
    時所證各語可知，被告僅係臨時因一同工作之陳學兵之邀而
    開車載陳學兵前來宜蘭南方澳會友人陳由梅，實難單憑被告
    駕車搭載陳學兵自桃園至宜蘭接載陳由梅之客觀事實，遽予
    認定被告主觀上係明知陳學兵為非法偷渡進入臺灣地區之大
    陸地區人民，及陳由梅未經許可私自離開岸置中心之大陸漁
    工。從而，公訴意旨純就陳學兵非合法入境臺灣地區及陳由
    梅未經許可逕行離開岸置中心之客觀事實，認定被告甲○○
    涉犯本件藏匿人犯、使之隱避之罪嫌，雖非無合理之懷疑，
    然仍不足使其犯嫌達於通常一般之人均不致有所懷疑，而得
    確信其為真實之程度。是基於禁止推定罪狀之法則，確保國
    家刑罰權之正確行使之目的下，公訴意旨依憑之論據，證據
    猶屬不足以證明被告有如公訴意旨所稱之犯行，亦查無其他
    積極證據抑或間接證據足資證明或補強被告之本件犯行，揆
    諸首揭判例意旨，因其犯罪嫌疑不足，不能證明其犯罪，原
    審為被告甲○○無罪判決之諭知，核無不合。檢察官上訴意
    旨，仍執前詞，逕認被告明知陳學兵為非法偷渡進入臺灣地
    區之大陸地區人民，及陳由梅未經許可私自離開岸置中心之
    大陸漁工，尚嫌臆斷，非有理由，上訴應予駁回。
五、被告經合法傳喚，無正當理由不到庭，爰不待其陳述逕行判
    決。
據上論斷，應依刑事訴訟法第368條、第371條，判決如主文。
本案經檢察官王安明到庭執行職務。
中　　華　　民　　國　　94　　年　　6 　　月　　30　　日
                  刑事第十七庭審判長法  官  吳啟民
                                    法  官  施俊堯
                                    法  官  蘇隆惠
以上正本證明與原本無異。
不得上訴。
                                    書記官  周素秋
中　　華　　民　　國　　94　　年　　6 　　月　　30　　日
